臺灣新北地方法院民事裁定
111年度消債職聲免字第70號
聲  請  人  王柏升  
代  理  人  張祐齊律師
相  對  人  合作金庫商業銀行股份有限公司

法定代理人  雷仲達  
代  理  人  李光彝  
相  對  人  上海商業儲蓄銀行股份有限公司
                      設台北市○○區○○○路0段000號0樓    至00樓
法定代理人  林志宏  
代  理  人  曹𦓻峸  
相  對  人  台北富邦商業銀行股份有限公司

法定代理人  程耀輝  


相  對  人  國泰世華商業銀行股份有限公司

法定代理人  郭明鑑  
代  理  人  王正行  
相  對  人  兆豐國際商業銀行股份有限公司

法定代理人  張兆順  
代  理  人  林勵之  
相  對  人  花旗(台灣)商業銀行股份有限公司


法定代理人  莫兆鴻  
代  理  人  陳正欽  


相  對  人  臺灣中小企業銀行股份有限公司

法定代理人  林謙浩  
代  理  人  陳惠雯  
相  對  人  聯邦商業銀行股份有限公司

法定代理人  林鴻聯  
代  理  人  丁駿華  
相  對  人  遠東國際商業銀行股份有限公司


法定代理人  周添財  


相  對  人  永豐商業銀行股份有限公司

法定代理人  陳嘉賢  
代  理  人  呂亮毅  
相  對  人  玉山商業銀行股份有限公司

法定代理人  黃男州  
代  理  人  林慧琪  
相  對  人  滙誠第一資產管理股份有限公司

法定代理人  莊仲沼  


相  對  人  萬榮行銷股份有限公司

法定代理人  呂豫文  


相  對  人  金陽信資產管理股份有限公司

法定代理人  陳雨利  
代  理  人  陳信華  
相  對  人  富邦資產管理股份有限公司

法定代理人  洪主民  


相  對  人  台新資產管理股份有限公司

法定代理人  吳統雄  


相  對  人  第一金融資產管理股份有限公司

法定代理人  施志調  


相  對  人  華南商業銀行股份有限公司

法定代理人  張振芳  


相  對  人  日盛國際商業銀行股份有限公司

法定代理人  郭倍廷  


相  對  人  安泰商業銀行股份有限公司


法定代理人  丁予康  


相  對  人  中國信託商業銀行股份有限公司

法定代理人  利明献  


代  理  人  林煥州  
相  對  人  新加坡商艾星國際有限公司台灣分公司

法定代理人  曾慧雯  


相  對  人  郭展源  
相  對  人  凱基商業銀行股份有限公司

法定代理人  魏寶生  


上列當事人間因消費者債務清理事件聲請免責，本院裁定如下：
    主  文
聲請人甲○○應予免責。
    理  由
一、按法院為終止或終結清算程序之裁定確定後，除別有規定外
    ，應以裁定免除債務人之債務。惟按法院裁定開始清算程序
    後，債務人有薪資、執行業務所得或其他固定收入，扣除自
    己及依法應受其扶養者所必要生活費用之數額後仍有餘額，
    而普通債權人之分配總額低於債務人聲請清算前2年間，可
    處分所得扣除自己及依法應受其扶養者所必要生活費用之數
    額者，法院應為不免責之裁定，但債務人證明經普通債權人
    全體同意者，不在此限。另債務人有下列各款情形之一者，
    法院應為不免責之裁定，但債務人證明經普通債權人全體同
    意者，不在此限：（一）於7年內曾依破產法或本條例規定
    受免責；（二）隱匿、毀損應屬清算財團之財產，或為其他
    不利於債權人之處分；（三）捏造債務或承認不真實之債務
    ；（四）聲請清算前2 年內，因消費奢侈商品或服務、賭博
    或其他投機行為，所支出之總額逾該期間可處分所得扣除自
    己及依法應受其扶養者所必要生活費用之半數，或所負債務
    之總額逾聲請清算時無擔保及無優先權債務之半數，而生開
    始清算之原因；（五）於清算聲請前1 年內，已有清算之原
    因，而隱瞞其事實，使他人與之為交易致生損害；（六）明
    知已有清算原因之事實，非基於本人之義務，而以特別利於
    債權人中之一人或數人為目的，提供擔保或消滅債務；（七
    ）隱匿、毀棄、偽造或變造帳簿或其他會計文件之全部或一
    部，致其財產之狀況不真確；（八）故意於財產及收入狀況
    說明書為不實之記載，或有其他故意違反本條例所定義務之
    行為，消費者債務清理條例（下稱消債條例）第132條、第1
    33條及第134條分別定有明文。準此，法院為終止或終結清
    算程序之裁定確定後，原則上應以裁定免除債務人之債務，
    除非具有消費者債務清理條例第133條前段、第134條前段各
    款所定情形之一，法院始得為不免責之裁定。
二、本件聲請人即債務人甲○○於108年12月6日向本院聲請消費者
    債務清理清算事件，經本院108年度消債清字第215號裁定自
    109年5月7日下午4時開始清算程序，並命司法事務官進行清
    算程序。嗣經本院民事執行處司法事務官於111年2月25日以
    109年度司執消債清字第63號裁定終止清算程序，並經確定
    在案等情，業經本院職權調閱上開卷宗查明屬實。則依消債
    條例第132條規定，本院即應審酌聲請人是否有消債條例第1
    33條、第134條所定應為不免責裁定之情形。
三、本院於111年4月7日發函通知債務人及全體無擔保債權人，
    就應否裁定免除債務人債務乙節表示意見，其等均表示不同
    意債務人免責，意見略以：
㈠、合作金庫商業銀行股份有限公司表示：債務人有無符合消債
    條例規定不免責或裁量免責之事由，並無意見，悉依法院就
    本案相關事證證據審酌認定等語。
㈡、上海商業儲蓄銀行股份有限公司表示：不同意債務人免責，
    請法院審視消債條例第141條、第142條規定，請債務人繼續
    清償，防堵債務人濫用清算之裁判上債務清理程序等語。
㈢、台北富邦商業銀行股份有限公司表示：聲請人曾密集消費，
    旋即未償還任何款項，顯見聲請人並無還款誠意，在尚有固
    定所得前提下，卻不積極與各債權人勉力達成債務協商。請
    法院詳審消債條例第133條前段及第134條第4款之規定，對
    聲請人所發生之債務裁定不免責等語。
㈣、國泰世華商業銀行股份有限公司表示：不同意債務人免責，
    另請法院職權調查債務人清算前2 年至今有無出國搭乘國內
    外航線至外、離島旅遊等相關紀錄等語。
㈤、兆豐國際商業銀行股份有限公司表示：不同意債務人免責。
    請法院審酌債務人前二年及現在之收入是否屬實，必要生活
    費用是否有浮報，並審酌是否有符合消債條例第133條規定
    。另請命債務人提出聲請前二年所得財產清單及金融機構存
    摺交易明細，以資證明聲請前二年財產所得變動情形符合法
    規。再依職權審酌是否有消債條例第134條其他各款不免責
    事由等語。
㈥、乙○(台灣)商業銀行股份有限公司表示：不同意債務人免責，
    請詳查債務人是否具消債條例第133條、第134條各款所定之
    不免責事由等語。
㈦、臺灣中小企業銀行股份有限公司表示：債務人對自己消費行
    為長期欠缺管理與計畫，可謂對自己經濟狀況過於自信且低
    估風險，依債務人之經濟能力，其償債能力與負債比例過於
    懸殊，顯有奢侈浪費之情事，是以債務人依消債條例聲請清
    算前明知無相當收入支付龐大債務仍持續向多家金融機構申
    請信用貸款，堪認有道德風險，符合消債條例第134條第4款
    應為不免責裁定之情形。請法院依職權調查債務人清算前2
    年至今是否有搭乘國外航線旅遊、短期投資金融商品、是否
    領有補助款漏未陳報，據以認定是否符合消債條例第134條
    各款不免責事由等語。
㈧、遠東國際商業銀行股份有限公司表示：不同意債務人免責，
    請詳查債務人是否具消債條例第133條、第134條各款所定之
    不免責事由等語。
㈨、永豐商業銀行股份有限公司表示：關於債務人是否免責，請
    法院依職權裁定等語。
㈩、玉山商業銀行股份有限公司表示：不同意債務人免責，請詳
    查債務人是否具消債條例第133條、第134條各款所定之不免
    責事由，若無以上情事，敬請法院依權責裁定等語。
、金陽信資產管理股份有限公司表示：不同意債務人免責。債
    務人年僅54歲，據勞動基準法所定強制退休年齡65歲，尚得
    工作能力11年，足認其具備相當之工作能力，而得以其未來
    之勞務清償債務。債務人應依財產薪資收入每月薪資為2萬2
    ,000元作為分期償債，可以分96期或180期零利率方案，惟
    其自始至終未提方案，似無意償還債務情形。債權人所受清
    算分配金額僅1,322元，倘法院准予債務人免責，顯然違反
    消債條例第1條保障債權人之公平受償。債務人有固定收入
    ，但每月支出大於收入，顯然不合理，收入部分必有隱匿不
    報。另債務人如果真的每月支出大於收入，為何有多筆人身
    保險，為何有幾十萬存款，顯然未真實回答收入事實情形。
    依消債條例第134條第1項第2款、第8款，債務人自不得認可
    免其還款之責等語。
、富邦資產管理股份有限公司表示：債務人年僅54歲，據勞動
    基準法所定強制退休年齡，仍有勞動年數得以賺取報酬清理
    其債務，自當竭力清償債務，相對人於清算程序僅受償3,68
    0元，不同意債務人免責等語。
、萬榮行銷股份有限公司表示：本案為現金卡債權，自裁定開
    始清算程序後，於111年1月12日受償3,835元，請法院依職
    權調查債務人是否有消債條例第133、134條不免責之事由等
    語。
、第一金融資產管理股份有限公司表示：僅陳報債務人歷年消
    費明細供法院鑒核等語。
、華南商業銀行股份有限公司表示：債務人前為樂城興業有限
    公司之法定代理人即負責人，樂城公司為營運周轉或申請開
    立遠期信用狀之需，遂由債務人偕同連帶保證人彭志祥向債
    權人申請最高限額1,500萬元之授信額度，後因前述動用之
    借款屆期未清償，迄今尚積欠998萬9,629元及利息、違約金
    為清償。債務人係樂城公司連帶保證人，與樂城公司應負連
    帶清償之責，非屬個人消費金融借貸亦非消債條例範圍，若
    予以免責，恐對另位連帶保證人彭志祥不公。為此，債務人
    聲請免責一事，債權人礙難同意等語。
、日盛國際商業銀行股份有限公司表示：債務人聲請清算前二
    年之所得總額為96萬2,611元，前二年必要支出總額為71萬6
    ,664元，尚餘24萬5,947元，仍高於清算程序應分配總額13
    萬6,764元，依消債條例第133條應為不免責等語。
、安泰商業銀行股份有限公司表示：債務人除債權人之信用貸
    款未足額清償外，於其他金融同業尚有多筆信用卡及信用貸
    款之欠款，債務人未能衡量自身清償能力，又咨意過度消費
    ，以致財務缺口急速擴張，終至入不敷出，積欠龐大債務。
    今債務人聲請消債條例免責事件，是否有第133條、第134條
    不免責事由，請法院審酌併為不免責裁定等語。
、中國信託商業銀行股份有限公司表示：請依職權調查債務人
    是否有消債條例第133、134 條不免責事由等語。
、凱基商業銀行股份有限公司表示：債務人因不當借貸所衍生
    自認無力清償之債務，應當裁定不免責等語。
、聯邦商業銀行股份有限公司、滙誠第一資產管理股份有限公
    司、台新資產管理股份有限公司、新加坡商艾星國際有限公
    司台灣分公司、丙○○未具狀表示意見，亦未於本院調查期日
    到庭。
、聲請人表示：聲請人並無消債條例第133條或第134條各款裁
    定不免責之事由等語(本院卷一第340頁)。
四、本院茲就債務人未清償之債務是否應予免責，審酌如下：
㈠、聲請人無消債條例第133條所定應不予免責之事由：
    本件聲請人是否有消債條例第133條所定不應予免責之事由
    ，應符合「於清算程序開始後債務人有薪資、執行業務所得
    或其他固定收入，扣除自己及依法應受其扶養者所必要生活
    費用之數額後仍有餘額」及「普通債權人之分配總額低於債
    務人聲請清算前二年間，可處分所得扣除自己及依法應受其
    扶養者所必要生活費用之數額」此兩要件。
  ⒈聲請人主張聲請本件清算程序前2年即自106年12月6日至108
    年12月6日期間之收入如附表一所示，共計75萬9,440元(本
    院卷二第45頁)等情，業據其提出附表一證據頁碼欄所示資
    料為證。經查，聲請人106年至108年度各年度綜合所得稅各
    類所得給付總額各為0元、1萬4,000元、1,290元，合計為1
    萬5,299元等情，有所得資料清單在卷可參（執行卷第198至
    200頁）。上開聲請人申報之各類所得金額合計僅1萬5,290
    元較聲請人自行陳報之薪資為低。是以聲請人陳報之收入即
    75萬9,440元作為其清算程序前2年之收入，應屬適當。又聲
    請人主張聲請本件清算程序前2年個人生活必要支出及扶養
    費如附表二所示，共計76萬1,208元(本院卷二第46頁)。惟
    聲請人主張個人必要生活費用部分已逾106年度至108年度新
    北市政府公告之各年度最低生活費用1.2倍(詳本院卷二第13
    9頁)，依消債條例第64條之2規定，本院應審酌聲請人主張
    之各項必要生活費用是否適當。而查，如附表二編號3之手
    機費用部分，依聲請人107年5月至107年11月亞太電信帳單
    記載，每月資費為499元，扣除預繳學生全國壹大網方案100
    元後，每月應繳費用為399元。至於聲請人主張附表二編號3
    之手機費用包含子女使用易付卡之費用等語(本院卷二第146
    頁)，惟聲請人就此部分未提出購買易付卡之相關單據，自
    無從認定聲請人此部分之支出為真實；如附表二編號8之家
    庭雜支費用部分，聲請人未提供任何單據供本院審酌，自難
    認定聲請人確有該項家庭雜支費用之支出。另如附表二編號
    1至3、4至7、9至10所示之支出，本院衡酌聲請人提出之單
    據及聲請人之家庭親屬狀況、工作型態、社會經濟消費之常
    情，認聲請人上開支出費用未逾一般人生活程度，尚屬合理
    。是以，本院審認聲請人聲請本件清算程序前2年個人必要
    生活費用加計二名未成年子女扶養費共計為70萬2,384元(詳
    如附表二本院核准金額欄所示)。從而，本件聲請人於本件
    聲請清算程序前2年收入75萬9,440元，扣除必要生活及扶養
    費支出70萬2,384元後，尚有餘額5萬7,056元。
  ⒉聲請人主張本件清算程序開始後即自109年5月至111年4月之
    收入如附表三所示，共計101萬4,874元(本院卷二第49頁)，
    業據其提出附表三一證據頁碼欄所示資料為證。經查，聲請
    人109年至110年度各年度綜合所得稅各類所得給付總額各為
    0元、25萬540元等情，有所得資料清單及稅務電子閘門財產
    所得調件明細表在卷可參（本院卷一第555頁、限閱卷）。
    審諸聲請人陳報之全部收入扣除補助款後之所得70萬9,690
    元，較其申報之各類所得金額為高。是以聲請人陳報之收入
    即101萬4,874元作為其清算程序開始後至111年4月之收入，
    應屬適當。又聲請人主張開始清算後其個人必要支出加計如
    附表四所示，共計102萬3,362元等情（本院卷二第50頁）。
    惟聲請人主張個人必要生活費用部分已逾109年度至111年度
    新北市政府公告各年度之最低生活費用1.2倍(詳本院卷二第
    139頁)，依消債條例第64條之2規定，本院應審酌聲請人主
    張之各項必要生活費用是否適當。然查，如附表四編號8之
    家庭雜支費用部分，聲請人未提供相關單據供本院審酌，自
    難認定聲請人確有此項家庭雜支費用之支出；如附表四編號
    9女兒扶養費部分，聲請人未提供支付女兒每月住宿生活用
    品費1,500元之單據，且聲請人之女現於大學住宿服務組打
    工，有成功大學薪資轉帳資料及稅務電子閘門財產所得調件
    明細在卷可參（本院卷二第160頁、限閱卷），而聲請人陳
    報其女兒工讀每月薪資4,428元核與其女兒110年薪資所得尚
    無重大差異。準此，本院認定聲請人於清算程序開始後每月
    負擔女兒之扶養費金額為2,934元(計算式：伙食費7,500元＋
    學雜費138元－每月打工薪資4,428元＝3,210元)。至於聲請人
    如附表四編號1至7、10所示之支出，本院衡酌聲請人提出之
    單據及聲請人之家庭親屬狀況、工作型態、社會經濟消費之
    常情，認聲請人上開支出費用未逾一般人生活程度，尚屬合
    理。是以，本院審認聲請人本件清算程序開始後支出總計為
    87萬7,584元(詳如附表四本院核准金額欄所示)。從而，本
    件聲請人於本件清算程序開始後收入101萬4,874元，扣除必
    要生活支出87萬7,584元，尚有餘額13萬7,290元。
  ⒊聲請人於本件清算執行程序清償債務之金額為13萬6,764元等
    情，有分配表及本院109年度司執消債清字第63號裁定附卷
    可考（本院109年度司執消債清字第63號卷四第12至15頁、
    第232頁）。
  ⒋綜上，本件聲請人於清算程序開始後之收入扣除自己及依法
    應受其扶養者所必要生活費用之數額尚有餘額13萬7,290元
    。然本件普通債權人於本件清算執行程序共受分配13萬6,76
    4元，並無低於聲請人聲請清算前二年間，可處分所得扣除
    自己及依法應受其扶養者所必要生活費用後之餘額5萬7,056
    元。因此，本件聲請人並無消債條例第133條所定應不予免
    責之事由。
㈡、聲請人無消債條例第134 條各款所定應不予免責之事由：
  ⒈按債務人有下列各款情形之一者，法院應為不免責之裁定：
    故意隱匿、毀損應屬清算財團之財產，或為其他不利於債權
    人之處分，致債權人受有損害；聲請清算前二年內，因消費
     奢侈商品或服務、賭博或其他投機行為，所負債務之總額
    逾 聲請清算時無擔保及無優先權債務之半數，而生開始清
    算之 原因，消債條例第134條第2款、第4款分別定有明文。
    本件聲請人係於108年12月6日向本院具狀聲請清算，本院應
    以其聲請清算程序前2年期間審查有無奢侈浪費、消費奢侈
    商品或服務等不當行為。經查，聲請人於聲請本件清算程序
    前2 年期間，自107年8月20日至同年8月24日出境至韓國、1
    08年7月1日至同年7月3日出境至澳門，有內政部移民署函文
    附卷可稽（本院卷第203頁）。惟聲請人上開出國之目的為
    陪同友人考察開設服飾店事宜，業據聲請人陳報在卷(本院
    卷第657頁)。審酌本件清算程序開始之原因並非聲請人出國
    所致，揆諸前揭規定，聲請人自無消債條例第134條第4款規
    定之「債務人於聲請清算前二年內，因消費奢侈商品或服務
    、賭博或其他投機行為」之情事。又本院依職權向全體無擔
    保及無優先權債權人發函籲請提供聲請人之歷年消費明細，
    並審酌合作金庫銀行、富邦銀行、兆豐銀行、上海商銀、日
    盛銀行、第一金融資產管理公司提出之聲請人歷史消費紀錄
    （本院卷第95至111頁、第117頁、第127至144頁、第197至1
    98頁、第221至271頁、第277至317頁）。核聲請人上開消費
    均非於本件聲請人聲請清算前二年內所為，自亦無消債條例
    第134條第4款不予免責之情事。至於華南銀行主張聲請人積
    欠之債務為連帶保證債務，非屬消債條例適用之範圍等語。
    惟查，消債條例第28條規定並未將連帶保證債務人除外，債
    權人得於連帶保證人之更生或清算程序中行使其權利，申報
    債權(臺灣高等法院暨所屬法院99年法律座談會民執類提案
    第48號參照)。準此，聲請人積欠華南銀行之連帶保證債務
    為消債條例適用之範圍，華南銀行上開抗辯，洵屬無據，不
    足憑採。
  ⒉另相對人即債權人主張請法院審酌聲請人有無消債條例第134
    條各款之情形等語，惟消債條例關於清算程序係以免責主義
    為原則，不免責為例外，倘債權人主張聲請人有消債條例第
    134條各款所定不免責之情事，即應由債權人就聲請人有合
    於上開各款要件之事實，提出相當之事證證明之，惟相對人
    既未具體說明或提出相當事證證明，且本院復查無聲請人有
    何消債條例第134條所列各款之不免責事由，自難認聲請人
    有消債條例第134條各款所定之情事。則相對人所為前開主
    張，係屬無據。
五、綜上所述，本件聲請人經法院為清算程序終結之裁定確定，
    既無消債條例第133條或第134條各款所定之不應免責情形存
    在，自應以裁定免除債務人之債務，是聲請人聲請免責，
    自應准許，爰裁定如主文。
中　　華　　民　　國　　111 　年　　8 　　月　　25　　日
                  民事第七庭    法　官　王婉如
以上正本係照原本作成。
如不服本裁定，得於收受裁定正本後10日內向本院提出抗告狀，
並繳納抗告裁判費新台幣1,000元整。
中　　華　　民　　國　　111 　年　　8 　　月　　25　　日
                                書記官  鄔琬誼 
附表一
編號 種類 期間 每月領取金額 總金額 證據頁碼 1 聲請人子女低收入戶補助 106年12月6日至108年12月4日 8,810元 211,440元 本院卷一第327至329頁 2 元福停車場薪資 106年12月6日至108年12月4日 22,000元 528,000元 更生卷第65頁 3 印製名片報酬 106年12月6日至108年12月4日 208元 5,000元 執行卷一第199頁 4 臨時演員報酬 106年12月6日至108年12月4日  15,000元   共計    759,440元  
附表二
編號 項       目 金    額 證據頁碼 本院核准金額 1 伙食費 6,000元 (每日200元)  6,000元 2 租金支出 8,333元 (每月15,000元，扣除城鄉發展局每月租金補助6,667元) 本院卷一第365至378頁 8,333元 3 手機費 850元 本院卷一第379至386頁 399元 4 汽機車燃料費及保險費 37.5元 本院卷一第387頁 37.5元 5 電費 1,200元 本院卷一第389至395頁 1,200元 6 水費 294元 本院卷一第397至403頁 294元 7 瓦斯費 364元 本院卷一第405至412頁 364元 8 家庭雜支 2,000元  0元 9 女兒扶養費 6,638元 (含伙食費6,000元、學雜費638元) 本院卷一第415頁 6,638元 10 兒子扶養費 6,000元 (伙食費)  6,000元 總計  31,717元 (元以下四捨五入)  29,266元(元以下四捨五入) 聲請清算程序前2 年總支出  761,208元  702,384元 
附表三
編號 種類 期間 每月領取金額 總金額 證據頁碼 1 聲請人子女低收入戶補助 109年5月至111年4月 12,716元 305,184元 本院卷一第327至329頁 2 元福停車場薪資 109年5月至110年4月 22,000元 264,000元 更生卷第65頁 3 中菱保全薪資 110年5月至111年3月  444,690元 本院卷一第424頁、卷二第161至171頁 4 印製名片報酬 109年5月至111年4月  500元  5 發票獎金 106年12月6日至108年12月4日  500元   共計    1,014,874元  
附表四
編號 項       目 金    額 證據頁碼 本院核准金額 1 伙食費 6,000元 (每日200元)  6,000元 2 租金支出 13,000元 (每月20,200元，扣除城鄉發展局109年5月至10月每月補助6,667元；109年11月至3月每月補助7,200元) 本院卷一第445至460頁 13,000元 3 手機費 581元 本院卷一第461至486頁 581元 4 汽機車燃料費及保險費 1,122元 本院卷一第487至493頁 1,122元 5 電費 608元 本院卷一第495至504頁 608元 6 水費 170元 本院卷一第505至514頁 170元 7 瓦斯費 210元 本院卷一第515至524頁 210元 8 家庭雜支 2,000元  0元 9 女兒扶養費 9,138元 (含伙食費7,500元、學雜費138元、住宿生活用品費1,500元) 本院卷二第155至157頁 3,210元 10 兒子扶養費 11,665元 (含伙食費6,600元、學雜費5,065元) 本院卷二第151至154頁 11,665元 總計  44,494元  36,566元 清算程序開始後，即109年5月至111年4月之總支出  1,067,856元  877,584元